【裁判字號】    95,訴,42
【裁判日期】    951011
【裁判案由】    侵權行為損害賠償
【裁判全文】
臺灣高等法院民事判決                    95年度訴字第42號
原      告    丙○○
              乙○○
共      同
訴訟代理人    陳杏怡律師
被      告    甲○○
上列當事人間刑事附帶民事訴訟侵權行為損害賠償事件，經本院
刑事庭移送前來，本院於九十五年十月三日言詞辯論終結，判決
如下：
    主  文
被告應給付原告丙○○新臺幣貳佰零玖萬柒仟陸佰拾玖元，給付
原告乙○○新臺幣壹佰柒拾陸萬伍仟元，及均自民國九十五年五
月二十五日起至清償日止，按年息百分之五計算之利息。
原告其餘之訴駁回。
訴訟費用由被告負擔。
    事實及理由
一、原告起訴主張：原告丙○○及乙○○分別為被害人劉愛弟之
    母、女。被告甲○○為圖謀取被害人劉愛弟之死亡保險金，
    於民國（下同）九十三年間，誘騙被害人與訴外人呂進寧辦
    理假結婚，投保高額旅遊平安保險，誘使被害人劉愛弟深信
    被告與被害人前往大陸向廠商爭取訂單，可賺取業務佣金；
    詎料二人前往大陸廣東省深圳於九十四年五月十六日再轉搭
    火車往惠州後，於翌日零時三十分許被害人終察覺並無廠商
    可立即簽約之實情，與被告發生爭執，被告見時機成熟，乃
    基於殺人故意，持預藏不明鈍器猛力敲擊被害人頭部，致被
    害人顱腦損傷合併失血性休克而死亡。迄今被告對被害人之
    家屬未曾表示任何歉意或賠償。原告等依法向被告甲○○請
    求如下賠償：(一)殯葬費：本件原告乙○○為處理被害人劉愛
    弟之身後事，所支出之殯葬費用共計新台幣（下同）二十六
    萬五千元。(二)法定扶養費：依霍夫曼方式計算扣除中間利息
    四捨五入後，核算被告應給付原告丙○○一百零九萬七千六
    百一十九元。(三)慰撫金部分：原告丙○○為被害人劉愛弟之
    母，已屆八十歲卻痛失其女而須白髮人送黑髮人，情何以堪
    ，爰請求二百萬元之精神慰撫金。原告乙○○為被害人劉愛
    弟之獨生女，與被害人之感情甚篤，突遭喪母之痛，其子欲
    養而親不待之精神痛苦不言可喻，為此請求精神慰撫金二百
    萬元。爰本於民法一百八十四條第一項前段、第一百九十二
    條、第一百九十四條規定之法律關係，起訴求為命被告甲○
    ○應給付原告乙○○二百二十六萬五千元、丙○○三百零九
    萬七千六百一十九元，及均自本訴狀繕本送達翌日起至清償
    日止，按年息百分之五計算之利息之判決。
二、被告則以：被告否認殺害被害人劉愛弟，本件係單純意外事
    件，更非圖詐領保險金。況被告現並無財產，又遭羈押，形
    同失業，亦因本案而妻離子散，親友形同陌路，無人可供幫
    助。且被告身體不佳，已無餘命跨出監牢，即使能出亦已八
    十二歲，應無工作能力去補償對方家屬。再者，若按原告要
    求，三十年後將會是數千萬元、上億元之天文數字。故衡諸
    被告目前、將來之經濟能力，原告之請求並不合理。期望原
    告能原諒被告疏於照護被害人之錯誤，並簽立補償和解書，
    被告始有機會得以履行補償原告之義務等語，資為抗辯。答
    辯聲明：駁回原告之訴。
三、原告主張：原告丙○○及乙○○分別為被害人之母、女，有
    被害人之戶籍謄本及原告丙○○之身分證影本及乙○○之身
    份證影本在卷可稽，並為被告所不爭執，堪信為真實。原告
    另主張：本於民法一百八十四條第一項前段、第一百九十二
    條、第一百九十四條規定之法律關係，求為命被告甲○○應
    給付原告乙○○二百二十六萬五千元、丙○○三百零九萬七
    千六百一十九元本息等語，則為被告所否認，並以上開情詞
    置辯。是以本件兩造爭執要點即在於：被告是否有殺害被害
    人劉愛弟之侵權行為？原告得請求之損害賠償金額以多少為
    適當？茲析述如下。
四、被告是否有殺害被害人劉愛弟之侵權行為？
  (一)經查被告於九十三年間其在電腦網路上結識被害人劉愛弟，
    被告進而以其所具備之電腦專業知識讓劉愛弟誤認其有能力
    取得大陸廠商之訂單，可經由分配、協調將所取得之訂單交
    由其他勞務提供者完成，因而可獲取訂單金額百分之五至百
    分之八之鉅額業務佣金，被告甲○○並化名為「陳阿霞」在
    中華技術學院某大樓三樓電腦教室中網址為「s1976t@yahoo
    .com.tw 」之網路上偽稱為大陸廠商工作之人員，誘使被害
    人劉愛弟深信甲○○確與大陸廠商有生意往來，並可取得大
    陸廠商之訂單，再交由其他廠商完成，藉以抽取佣金。而被
    害人劉愛弟因積欠房貸及卡債，經濟狀況極為不佳，見及被
    告甲○○上開提案，頗為心動，孰知被告甲○○竟圖謀取劉
    愛弟之死亡保險金，偽稱若劉愛弟願與其合作，為順利前往
    大陸取得訂單，並顧及雙方權利及身分之掩飾，劉愛弟必須
    已婚並須投保高額之人壽保險，一切過程均須保密等語，誘
    使被害人劉愛弟同意，進而依甲○○之指示，與呂進寧辦理
    假結婚，並自行投保高額之旅遊平安保險，以便順利前往大
    陸向廠商取得訂單，賺取業務佣金。
  (二)呂進寧為被告甲○○之胞弟，兩人原本甚少往來，惟甲○○
    為遂行其詐領劉愛弟身故保險金之目的，於九十三年十二月
    間，被告甲○○頻頻至呂進寧之住處，談及欲與友人前往大
    陸承接電子業務返回臺灣作業，並希望至大陸工作，呂進寧
    稱父母年邁需甲○○照顧，可由渠代為前往洽接業務，但無
    下文，嗣於九十四年一月底某日，被告甲○○向呂進寧說明
    已找到一名女性業務（即被害人劉愛弟）可前往大陸，惟恐
    業務員捲款潛逃，可令該名業務投保高額人壽保險，並要求
    呂進寧充當人頭與該名業務員辦理假結婚，苟該名業務員嗣
    後捲款潛逃，可由人頭配偶於七年後為該名業務員辦理死亡
    宣告，領回保險金，填補損失。呂進寧不知被告甲○○實為
    詐領被害人劉愛弟身故保險金之目的，基於兄弟情誼，旋即
    允諾充任該名業務員之人頭配偶。甲○○、呂進寧、劉愛弟
    等人遂共同基於使公務員登載不實之犯意聯絡，明知呂進寧
    與劉愛弟並無結婚之真意，而呂進寧及劉愛弟仍聽從甲○○
    之安排，於九十四年三月六日前往臺灣桃園地方法院初次見
    面，並於同日辦妥公證結婚，再由呂進寧於同年十三日持二
    人之結婚公證書與相關證件，前往桃園縣桃園市戶政事務所
    辦理結婚登記，使該所不知情之承辦公務員經形式審查後，
    將其二人結婚之不實事項登載於職務上所掌管之戶籍簿冊等
    公文書內，足以生損害於戶政機關對於國民婚姻登記事項之
    正確性。
  (三)被害人劉愛弟亦於同年三月十六日至石建平所經營之天然旅
    行社辦理赴大陸之護照換發及臺胞證，以便依甲○○之指示
    前往大陸洽商，惟因劉愛弟無錢購買機票及投保，故甲○○
    於九十四年四月十八日以劉愛弟之名義匯款新台幣（下同）
    二萬元予劉愛弟供其購買往返大陸之機票及投保旅遊平安保
    險之費用，劉愛弟旋於同年四月二十五日前往天然旅行社購
    買於同年五月十六日經由澳門轉赴大陸之往返機票，並委由
    石建平代為投保旅遊平安保險身故主險三千萬元，石建平即
    委請東倫保險經紀人公司辦理，將三千萬元之保額，分由臺
    灣人壽保險股份有限公司承保一千萬元（保單號碼：九四Ｓ
    ０一七０九八號，保險期間自九十四年五月十六日上午八時
    起共七天），南山人壽保險股份有限公司承保一千五百萬元
    （保單號碼：ＳＪ00000000號、保險期間自九十四
    年五月十六日上午八時三十分起計七天），美商美國環球產
    物保險有限公司承保五百萬元（保單號碼：0000000
    00號、保險期間自九十四年五月十六日上午八時起共七天
    ），上開保險契約之受益人均指定為呂進寧。
  (四)被告甲○○知悉劉愛弟已辦妥上開保險後，旋於同年五月八
    日以化名「陳阿霞」之電子郵件聯繫劉愛弟，確認劉愛弟將
    於同年月十六日前往大陸廣東省，即以「陳阿霞」之身分允
    諾將於是日在大陸廣東省深圳寶安機場接機，且囑咐劉愛弟
    應將前開保險之保單、要保確認書等文件帶妥攜往大陸，而
    甲○○則先於同年五月十一日經由香港前往中國大陸廣東省
    ，途經蛇口、深圳，抵達河源，並投宿於鴻湖旅館，等候劉
    愛弟抵達大陸，及至同年五月十六日甲○○前往大陸廣東省
    深圳寶安機場接劉愛弟時，劉愛弟方知「陳阿霞」即為甲○
    ○，惟仍對甲○○所提之前述方案抱持希望，故於同日晚間
    十時四十五分許，隨甲○○搭乘火車由大陸廣東省深圳前往
    惠州尋找廠商。嗣於翌日（十七日）凌晨零時三十分許，在
    惠州火車站前廣汕公路旁之人行道邊，劉愛弟終察覺並無廠
    商可立即簽約之實情，因而與甲○○發生爭執，甲○○見四
    下無人認時機已成熟，即基於殺人之犯意，持其預藏之不明
    鈍器猛力敲擊劉愛弟之頭部，而劉愛弟亦強力反抗，並出手
    以指甲抓傷甲○○之臉部，然仍不敵甲○○突然持鈍器攻擊
    ，甲○○見劉愛弟頭部嚴重受創後始罷手，劉愛弟受此攻擊
    導致顱腦損傷合併失血性休克而死亡。而甲○○於行兇後，
    旋將劉愛弟所攜之前揭保單、要保確認書等文件取出後逃離
    現場，並返回河源之鴻湖旅館更換衣物，於同日上午八、九
    時許，聯絡其在大陸廣東省深圳附近石灣鎮工作之表弟陳圳
    隆，詢問如何返回臺灣，而陳圳隆於同日下午三、四時許，
    駕車搭載甲○○返回其公司後，並告知甲○○可經由大陸廣
    東省羅湖通往香港再搭機返台，約半小時後，甲○○即依循
    上述路徑返台，而於同年月十八日凌晨一時許搭機抵達桃園
    中正國際機場。其後，因中國大陸公安機關發現死者劉愛弟
    為台籍人士，經知會內政部警政署刑事警察局移送臺灣桃園
    地方法院檢察署指揮偵辦而循線查悉甲○○涉嫌行兇，於同
    年八月二十三日經該署檢察官指揮該局人員將甲○○、呂進
    寧拘提到案而查獲上情。
  (五)被告甲○○固不否認於電腦網路結識被害人劉愛弟，並化名
    「陳阿霞」在網路上與劉愛弟通信，且提議劉愛弟應投保旅
    行平安保險，並介紹其弟即被告呂進寧與劉愛弟結婚，及於
    上揭時地前往大陸並於九十四年五月十六日在深圳寶安機場
    為劉愛弟接機等情，惟矢口否認有殺害被害人劉愛弟之侵權
    行為，辯稱：被告見呂進寧與劉愛弟生活背景、經濟情況、
    外型、年紀均相仿，故介紹其二人結識，假以時日或可促成
    一段美滿姻緣，並無使公務員登載不實之犯行。被告與劉愛
    弟約十七日凌晨零時五分許抵達惠州，嗣因劉愛弟無意中透
    露其無多年之催收經驗，會計經驗亦僅一、二年等情，二人
    始發生爭執，劉愛弟用指甲抓傷被告，被告很生氣，就撿起
    一根木棍擋開劉愛弟之手，才敲擊到劉愛弟之頭部，並未猛
    力敲擊，且劉愛弟喊好痛，被告就停手，劉愛弟叫被告自己
    回臺灣後，就自行拖著行李離開，被告不在現場，命案與被
    告無關，又依命案現場有睡袋及有「流浪漢接近」之紙條觀
    之，劉愛弟應係流浪漢劫財殺人云云。
  (六)惟查：上揭被害人劉愛弟與呂進寧假結婚之事實，迭經被告
    甲○○於偵審中坦承不諱（見刑事偵字第一五０七四號卷(一)
    第一八０頁、第一審卷第八九頁），並經呂進寧於偵審中供
    述綦詳，且分經證人劉祖耀於原審中、張政雄於警訊中證述
    明確（見第一審卷第一四四頁至第一四八頁、偵字第一五０
    七四號卷(一)第五０頁），並有劉愛弟之身分證影本及呂進寧
    、劉愛弟之結婚公證書、其二人之全戶戶籍資料查詢資料等
    在卷可稽（見偵字第一五０七四號卷(一)第六二頁、第一六二
    頁、第一九七頁、第一九八頁）。苟被告甲○○係見呂進寧
    、劉愛弟二人條件相當，欲促成一段美滿姻緣，理應先為其
    二人介紹認識，讓其二人交往相當時日，彼此均有一定程度
    之瞭解後，始論及婚嫁，方符事理，豈有初次見面，立即辦
    理公證結婚之理，是被告甲○○前開辯解，有悖事理，自難
    採信。
  (七)證人張政雄於警詢中證稱：因劉愛弟積欠卡債八、九十萬元
    ，經濟狀況不好，急需用錢，在網路上有位「明哥」之人，
    說有辦法幫劉愛弟的忙，叫劉愛弟去大陸接單，但去之前要
    劉愛弟辦理假結婚，而且要投保高額意外險以防止劉愛弟捲
    款潛逃等情（見偵字第一五０七四號卷(一)第五０頁），而被
    告亦自承：被告係於九十三年間在網路上認識劉愛弟，劉愛
    弟稱被告為「明哥」等情（見偵字第一五０七四號卷(一)第一
    七九頁、原審卷第二五五頁），佐以呂進寧於警詢時供稱：
    伊與甲○○平常甚少聯繫，惟九十三年十二月間甲○○頻頻
    至伊住處，曾提及在幫人代寫電腦程式，並拿一塊電子零件
    面板，及客戶流程圖、所得分配表各一張，以證明甲○○有
    能力從事電子設計並可前往大陸洽談生意等節（見偵字第一
    五０七四號卷(一)第三四頁反面、四二頁），及被告自承以「
    陳阿霞」之名義在網路與劉愛弟講些去大陸投資之事（見偵
    字第一五０七四號卷(一)第二三頁反面），而劉愛弟於九十四
    年五月十六日前往大陸，即是應「陳阿霞」之約赴大陸與廠
    商洽商標案、簽約事宜，被告甲○○以「陳阿霞」之身分允
    諾會在廣東省深圳寶安機場接機，但實際上被告甲○○並未
    與大陸任何客戶已約妥見面洽談簽約等情，亦有奇摩電子信
    箱網頁一紙可佐（見偵字第一五０七四號卷(一)第一二一頁、
    第一二二頁），再參酌劉愛弟於九十四年五月十二日日記中
    記載：伊可以扮演需求與勞務提供者之間的橋樑，伊去接廠
    商之訂單，按訂單金額伊可要求五％至八％之利得，只要找
    到本業資深輔導員幫伊作專業技術之溝通，由伊來簽妥訂單
    ，再分配、協調給勞務提供者完成，「業務佣金」應是可以
    期待的等情節（見原審卷第六五頁）相互勾稽以觀，足徵被
    告甲○○確係以其所具備之電腦專業知識，讓劉愛弟誤認其
    有能力取得大陸廠商之訂單，再經由分配、協調將所取得之
    訂單交由其他廠商完成，因而可獲取訂單金額百分之五至百
    分之八之鉅額佣金，並另化名「陳阿霞」偽稱為大陸廠商工
    作之人員，誘使劉愛弟深信甲○○確與大陸廠商有生意往來
    ，並可取得大陸廠商之訂單，藉以抽取佣金之假象，博取劉
    愛弟對其之信任。
  (八)被害人劉愛弟因積欠房貸及卡債，經濟狀況甚為不佳乙情，
    業經證人張政雄於警詢時證述明確（見偵字第一五０七四號
    卷(一)第四九頁），並有劉愛弟書寫之日記數紙附卷可佐（見
    原審卷第五一頁至第五八頁），故劉愛弟宥於房貸及卡債之
    壓力，衡情對於被告甲○○當言聽計從，被告甲○○乃得以
    順勢偽稱為順利取得訂單，並顧及雙方權益及身分之掩飾，
    劉愛弟必須已婚並須投保高額之人壽保險，而此項事實，亦
    據證人張政雄證述如前，被告甲○○亦坦承劉愛弟投保高額
    人壽保險之事，確係其提議等語（見偵字第一五０七四號卷
    (二)第六六頁、見原審卷第一四頁）。又被告劉愛弟確於九十
    四年三月二十六日至石建平所經營之天然旅行社辦理赴大陸
    之護照換發及臺胞證，並於同年四月二五日前往天然旅行社
    購買於同年五月十六日經由澳門轉赴大陸之往返機票，並委
    由石建平代為投保旅遊平安保險身故主險三千萬元，石建平
    即委請東倫保險經紀人公司辦理，將三千萬元之保額，分由
    臺灣人壽保險股份有限公司承保一千萬元，南山人壽保險股
    份有限公司承保一千五百萬元，美商美國環球產物保險有限
    公司承保五百萬元，上開保險契約之受益人均為共同被告呂
    進寧等情，業經證人石建平於警詢時證述詳實（見偵字第一
    五０七四號卷(一)第四五頁），並有要保書、要保申請書及保
    險費收據等件附卷可考（見偵字第一五０七四號卷(二)第三四
    頁至第四二頁），是劉愛弟為解決其經濟窘境，而應允被告
    甲○○前往大陸取得訂單，並依被告甲○○之提議，而投保
    總額為三千萬元之旅行平安保險，並指定受益人為呂進寧之
    事實，堪予認定。
  (九)被害人劉愛弟於九十四年五月十六日前往大陸，同年月十七
    日上午六時五十分許，遭人發覺陳屍在惠州火車站前廣汕公
    路旁之人行道，經惠州公安局惠城區分局、惠州市公安局刑
    警支隊一大隊、三大隊及刑警大隊等相關偵查單位會同法醫
    師至現場勘驗，認劉愛弟係生前被他人使用鈍器打擊致顱腦
    損傷合併失血性休克而死亡，此有惠州市公安局惠城區分局
    現場勘查記錄、現場平面圖、死亡證明書、公證書及現場照
    片在卷可佐（見偵字第一五０七四號卷(一)第一三四頁至第一
    六一頁），是劉愛弟確係遭他人以鈍器打擊頭部致顱腦損傷
    合併失血性休克死亡，已可認定。質之被告甲○○不否認斯
    時與劉愛弟爭執並曾敲擊其頭部等情，而劉愛弟之屍體於前
    揭時地經大陸公安等相關單位勘驗時，發現劉愛弟之指甲殘
    留有人體組織，經前開大陸公安單位檢送予內政部警政署刑
    事警察局鑑驗，認劉愛弟右手指甲殘留之人體組織之染色體
    ，與被告甲○○染色體DNA-STR型別相同，不排除其來自甲
    ○○或與甲○○具有相同父系關係之人等情，有卷附該局實
    驗室案件編號：00000000000號鑑驗書可資佐證
    （見偵字第一五０七四號卷(二)第一二頁），且斯時被告臉部
    留有抓痕，亦經證人陳圳隆供明於卷（見原審卷第二三七頁
    ），故被告甲○○與被害人劉愛弟死亡，已難脫干係。雖其
    以前情置辯，然由劉愛弟屍體頭面部、雙手及雙腿沾附大量
    血跡，身上所穿之衣物、鞋底亦沾染大量血跡，另屍體下及
    周圍地面有一面積大小為三九０公分×三一０公分之血泊（
    見惠州市公安局惠城區分局現場勘查記錄、偵字第一五０七
    四號卷(一)第一三九頁）及屍體右眼部有浮腫（見死者照片、
    同偵字第一五０七四號卷(一)第一六一頁）之情形觀之，劉愛
    弟顯非僅遭被告甲○○臨時撿拾之木棍擋開劉愛弟之手時，
    敲擊到劉愛弟之頭部一下致死。又被告甲○○亦自承與劉愛
    弟在惠州火車站前時曾有下雨，該車站附近即有鐵路醫院，
    被告與劉愛弟發生爭執時，別無他人在場，事後被告來回該
    地一、兩趟，亦未發現他人等情（見原審卷第二五七頁、聲
    羈卷第七頁），且被告甲○○回頭找劉愛弟，來來回回直到
    早上六、七點才搭到車回河源乙節，亦據被告甲○○供承在
    卷（見偵字第一五０七四號卷(一)第一九三頁反面），故劉愛
    弟在與被告甲○○發生爭執後，顯未再遭其他不明人士包括
    流浪漢殺害，否則在被告甲○○來來回回之過程中，斷無不
    能發現之理。而據其所述於來來回回之尋找過程中，既未發
    現異樣，堪認劉愛弟死亡，與流浪漢無關。且被告經送內政
    部警政署刑事警察局測謊結果「受測人甲○○於測前會談稱
    與劉愛弟於惠州火車亭有吵架，因而先行離開，於離開惠州
    火車站尚看到劉愛弟與另一不知名人士在一起，並否認知道
    殺害死者劉愛弟歹徒共幾個人，經以緊張高點法測試，當問
    及：『有關九十四年五月十七日劉愛弟被殺現場有幾個歹徒
    ？』測試圖譜反應在『一個人』。另問及：『有關劉愛弟是
    被誰打死的？』測試圖譜反應『你（甲○○自己）』，而非
    『其他人』身上。」，有該局九十四年九月七日刑鑑字第０
    ９４０１３６０２２號鑑定書在卷可佐，益見劉愛弟之死亡
    ，係被告甲○○一人所為無疑。
  (十)被告甲○○於偵查中坦陳：「劉愛弟說有一些債務，她找我
    看有沒有商機，她知道我是做電子的，後來我就跟她說我們
    來合作，談好生意由我來想，我想說做晶片設計，她也同意
    ，並由我來規劃和找廠商等事，不過我還沒有找廠商，之後
    我告訴她說，她必需找一個人辦結婚，並且要設保保險，目
    的是做產品，也怕產品被轉掉或毀約會有賠償問題，所以必
    需要保人壽險，因為劉愛弟希望很快拿到錢。廠商這邊如果
    逃跑的話，她要賠錢，我就告訴她，她如果沒有在大陸找到
    廠商的話就不要回來了，只要在大陸滯留七年，就可以申請
    死亡宣告，辦理理賠保險金」（見偵字第一五０七四號卷(一)
    第一八０頁），可見被告甲○○與劉愛弟電腦交往中，即生
    有詐領保險金之意圖。且參以被告甲○○供承因劉愛弟無
    錢購買機票及繳交保險費，乃於九十四年四月十八日匯款二
    萬元予劉愛弟，以便劉愛弟得以順利成行，於填寫匯款單時
    ，為防暴露身份，復以劉愛弟之名義為匯款人，此有匯款單
    一紙附卷可證（見偵字第一五０七四號卷(一)第七八頁、第七
    九頁）；被告甲○○於同年五月八日係以化名「陳阿霞」
    之名義，以電子郵件與劉愛弟約定於九十四年五月十六日在
    大陸深圳寶安機場見面，並囑咐劉愛弟應攜妥相關之證件及
    前開保險之保單、要保確認書等文件，計畫於翌日（五月十
    七日）早上與大陸廠方確定標案，五月二十日簽約，此有「
    陳阿霞」傳送予劉愛弟之電子郵件在卷可稽（見偵字第一五
    ０七四號卷(一)第一二一頁、第一二二頁），證人張政雄亦證
    述：此次出國是伊載劉愛弟前往機場，劉愛弟告訴伊有一名
    叫「阿霞」之女子會在深圳機場接機等語（見偵字第一五０
    七四號卷(一)第五０頁），而被告甲○○則已於九十四年五月
    十一日即先行前往大陸，經廣東省蛇口、深圳，抵達河源，
    並投宿於鴻湖旅館，此經被告甲○○供述在卷，並有其投宿
    在鴻湖旅館之旅客住宿登記表一紙附卷可參（見偵字第一五
    ０七四號卷(一)第一四七頁），故被告甲○○於同年五月十六
    日至深圳寶安機場接機時，劉愛弟尚不知「陳阿霞」與被告
    甲○○為同一人；被告甲○○甫於九十四年五月十八日凌
    晨返國時，因呂進寧已經由大陸公安局之通知，得知劉愛弟
    死亡之消息，故要求接機之黃雲璧偕同被告甲○○返回其住
    處說明清楚，而被告甲○○抵達呂進寧住處，猶編織渠係前
    往大陸遊玩，事先知悉劉愛弟將於九十四年五月十六日至大
    陸，故至深圳寶安機場等劉愛弟，嗣渠二人在機場巴士站發
    生爭執，劉愛弟以指甲抓傷渠左臉頰（惟被告甲○○嗣於原
    審審理時復改稱發生爭執之地點為惠州火車站前），其後渠
    二人同乘火車前往惠州，在惠州火車站前廣場，劉愛弟與一
    名男子發生衝突，並請渠自行離開，渠即返回河源云云（見
    偵字第一五０七四號卷(一)第二四頁、第二五頁），尤有進者
    ，被告甲○○甚至書寫「大陸旅遊記實與有關劉愛弟的種種
    」二紙（見偵字第一五０七四號卷(一)第二九頁、第三０頁）
    ，詳細記載上情，並於第一次警訊時，依照上述記載回答警
    方之問題（見偵字第一五０七四號卷(一)第二十八頁反面）；
    呂進寧於警訊供稱：本件案發後，被告甲○○曾於九十四
    年五月底親自前往伊住處，要求伊不要說是甲○○介紹劉愛
    弟與伊結婚之事，否則甲○○會很麻煩等語，又因劉愛弟死
    亡後，部分媒體有報導，故於九十四年七月九日甲○○又至
    伊住處，要求伊不要向記者亂講話，並拿一萬元予伊（參偵
    字第一五０七四號卷(一)第四０頁）等情觀之。顯見被告甲○
    ○上揭各項作為，在在均顯示其處心積慮，欲將劉愛弟前往
    大陸洽商之事，與其區隔，苟劉愛弟死亡乙情確與其無涉，
    焉須如此迂迴並大費周章掩蓋事實。尤以被告返回臺灣後，
    迅將劉愛弟前開保險之保單、要保確認書等文件寄交予被告
    呂明寧，此不惟為被告甲○○供述在卷（見偵字第一五０七
    四號卷(一)第一九三頁反面，本院審理筆錄），且有在呂進寧
    家中查扣到之前開保單、要保確認書等文件可資佐證。足認
    本件被告甲○○早就預謀殺人領取保險金，其與劉愛弟在廣
    東省惠州火車站前發生爭執後，即趁勢予以殺害，再取出劉
    愛弟應「陳阿霞」之要求攜往大陸之保單、要保確認書等文
    件，以便返台遂其詐領保險金之計劃，惟因案情曝光，終未
    能得逞。
  (十一)再參以被告所涉殺人之刑事案件，經臺灣桃園地方法院九十
    四年度重上字第七三號判決認定有罪，判處被告甲○○無期
    徒刑，褫奪公權在案，復經本院刑庭判決上訴駁回，有判決
    書在卷可稽。（見本院卷第三至九頁）益加可證被告甲○○
    意圖詐領保險金設局殺人，事證明確，其上開所辯，無非事
    後卸責之詞，不足採信，被告侵權行為之事實，應堪認定。
五、原告得請求之損害賠償金額以多少為適當？
  (一)按「因故意或過失，不法侵害他人之權利者，負損害賠償責
    任」民法第一百八十四條第一項前段定有明文；又「不法侵
    害他人致死者，對於支出醫療及增加生活上需要之費用或殯
    葬費之人，亦應負損害賠償責任。被害人對於第三人負有法
    定扶養義務者，加害人對於該第三人亦應負損害賠償責任」
    、「不法侵害他人致死者，被害人之父、母、子、女及配偶
    ，雖非財產上之損害，亦得請求賠償相當之金額」民法第一
    百九十二條、第一百九十四條亦分別明文規定。被告甲○○
    為圖謀取被害人劉愛弟之死亡保險金，故意殺害劉愛弟致死
    ，既經認定，惟迄今被告對被害人之家屬未曾表示任何歉意
    或賠償，依上開法律規定，對於原告因而所受之損害，自應
    負賠償責任。惟原告請求上訴人賠償之費用，是否均應准許
    ，則分述如下。
  (二)殯葬費：本件原告乙○○為處理被害人劉愛弟之身後事，所
    支出之殯葬費用共計二十六萬五千元，屬治喪上之必要費用
    ，被告對此亦不爭執，應由被告賠償。
  (三)法定扶養費：原告丙○○係十三年八月二十五日出生，本件
    事故於九十四年五月十六日發生，故其年齡為八十一歲，依
    內政部頒布之台灣地區簡易生命表（女性）計算，尚有八點
    一九年之餘命可受扶養，經四捨五入以八年計算，再以行政
    院主計處最新公布九十二年「臺灣地區家庭收支調查報告」
    中一般家庭「可支配所得、消費支出及儲蓄表」（原證五）
    所列平均每戶消費支出六十六萬六千三百七十二元，除以原
    告丙○○所生育且需負擔扶養原告丙○○義務之四名子女計
    算之消費支出為十六萬六千五百九十三元，總計可請求之扶
    養費，依霍夫曼方式計算扣除中間利息四捨五入後，核算被
    告應給付原告一百零九萬七千六百一十九元。被告對此亦未
    爭執，自屬可採
  (四)慰撫金部分：按「慰藉金之賠償須以人格權遭遇侵害，使精
    神上受痛苦為必要，其核給之標準因與財產上損害之計算不
    同，然非不可斟酌雙方身分資力與加害程度，及其他各種情
    形核定相當之數額。」最高法院五十一年度台上字第二二三
    號著有判例可稽。經查本件原告主張：原告丙○○為被害人
    劉愛弟之母，已屆八十歲卻痛失其女而須白髮人送黑髮人，
    情何以堪，爰請求二百萬元之精神慰撫金。原告乙○○為被
    害人劉愛弟之獨生女，與被害人之感情甚篤，突遭喪母之痛
    ，其子欲養而親不待之精神痛苦不言可喻，為此請求精神慰
    撫金二百萬元等語。經查被告不法侵害他人致死，原告丙○
    ○、乙○○分別為被害人劉愛弟之母，女，因被害人慘遭殺
    害，渠等之精神，應是備感痛苦，自得請求精神慰藉金。經
    查被告前從事廣告業，每月收入三萬元，幫人家寫電子程式
    ，每月收入三萬元。而原告丙○○已屆八十歲，早已退休。
    原告丙○○目前任職於國立中正大學研究計畫助理工作。本
    院審酌前述兩造之身分、社會、經濟地位、及其他實際狀況
    ，認原告各請求二百萬元之慰撫金，尚屬過高，應予酌減。
    經參酌被告自事發後，對原告等始終置之未理，且完全未曾
    表示過歉意或任何悔意，亦未曾提出任何有關賠償之事宜或
    金額，更添增原告等內心之愴痛，及各種情況，認原告丙○
    ○請求一百萬元之慰撫金，原告乙○○請求一百五十萬元之
    慰撫金，始屬適當，逾此範圍之請求，即非可採。
六、綜上所述，原告依侵權行為之法律關係，請求被告給付原告
    丙○○二百零九萬七千六百一十九元，原告乙○○部分共計
    一百七十六萬五千元、及自起訴狀繕本送達之翌日即九十五
    年五月二十五日起至清償日止，按年息百分之五計算之法定
    遲延利息，為有理由，應予准許。逾此部分所為之請求，為
    無理由，應予駁回。
七、本件事證已臻明確，兩造其餘之攻擊防禦方法及所提之證據
    ，經審酌後認均無礙判決之結果，爰不予一一論述。
八、結論：本件原告之訴，為一部有理由，一部無理由，依民事
    訴訟法第七十九條，判決如主文。
中    華    民    國    95    年    10    月    11    日
                    民事第三庭
                        審判長法  官    林敬修
                              法  官    劉勝吉
                              法  官    藍文祥
正本係照原本作成。
被告如不服本判決，應於收受送達後20日內向本院提出上訴書狀
，其未表明上訴理由者，應於提出上訴後20日內向本院補提理由
書狀（均須按他造當事人之人數附繕本）上訴時應提出委任律師
或具有律師資格之人之委任狀；委任有律師資格者，另應附具律
師資格證書及釋明委任人與受任人有民事訴訟法第466條之1第1
項但書或第2項（詳附註）所定關係之釋明文書影本。
中    華    民    國    95    年    10    月    12    日
                              書記官   顧倪淑貞
附註：
民事訴訟法第466條之1（第1項、第2項）：
對於第二審判決上訴，上訴人應委任律師為訴訟代理人。但上訴
人或其他法定代理人具有律師資格者，不在此限。
上訴人之配偶、三親等內之血親、二親等內之姻親，或上訴人為
法人、中央或地方機關時，其所屬專任人員具有律師資格並經法
院認為適當者，亦得為第三審訴訟代理人。


司法院資訊處製作；財團法人民間司法改革基金會備份。
